最高法院刑事判決　　　　　　　　　　　　　　　八十八年度台上字第七○五○號
　　上訴人　吳安全
右上訴人因誣告案件，不服台灣高等法院中華民國八十六年十一月十四日第二審更審
判決（八十六年度上更(一)字第五一六號，起訴案號：台灣台北地方法院檢察署八十三
年度偵續字第四一七號），提起上訴，本院判決如左：
    主  文
原判決撤銷，發回台灣高等法院。
    理  由
本件原判決引用第一審判決書所記載之事實、理由及證據，認定上訴人吳安全係台灣
省發明人協會（下稱省發明人協會）第七屆理事長。告訴人莊榮兆則為第六屆第二任
理事長。莊榮兆於民國七十九年十一月三日卸任省發明人協會理事長，因財務交接事
宜與上訴人發生糾紛。上訴人明知莊榮兆於任內並未侵占公款、亦無拒絕移交省發明
人協會之財產、及無不提出財務帳冊之情事，竟藉其係省發明人協會理事長身分，以
發明人協會之名義，意圖使莊榮兆受刑事處分，利用不知情之世紀聯合法律事務所撰
寫告訴狀，於八十一年一月二十五日，虛構事實稱：「被告（指莊榮兆）卸任後，非
但未將財產移交予新任理事長，既不提出財務帳冊，亦未就任內財物、資金流向有所
說明」等語，向台灣板橋地方法院檢察署提出告訴，誣指告訴人莊榮兆侵占、背信（
該署八十一年度偵字第九八五○號侵占案件）。嗣又明知莊榮兆於省發明人協會任內
七十九年六月二十日結餘為新台幣（下同）四十六萬八千一百二十五元，但扣除召開
大會支出及每月固定支出，已不可能仍有上開數額之經費，仍於同年三月六日在上開
偵查（侵占）案件補充告訴理由狀內，引用上開結餘經費數目，隱瞞結餘基準日（七
十九年六月二十日）後支出之項目，虛構莊榮兆未將上開結餘經費交接之事實，誣指
莊榮兆侵占。惟莊榮兆被訴侵占、背信案件，終經檢察官為不起訴處分確定等情。因
而維持第一審論處上訴人意圖他人受刑事處分，向該管公務員誣告罪刑之判決，駁回
上訴人在第二審之上訴。固非無見。
惟查：(一)按誣告罪之成立，以意圖他人受刑事或懲戒處分，虛構事實，向該管公務員
申告，為其構成要件。故告訴人所訴被訴人之犯罪事實，必須完全出於虛構，若有出
於誤會或懷疑有此事實，而為申告，雖不能證明其所訴之事實為真實，且在積極方面
尚無證據證明其確係故意虛構者，縱被訴人不負刑責，而告訴人本缺乏誣告之故意，
仍不能遽以誣告罪相繩。原判決認定上訴人有誣告犯行，無非以上訴人明知莊榮兆並
非拒絕移交省發明人協會財產，亦無不提出財務帳冊情事，且省發明人協會七十九年
六月二十日結餘四十六萬八千一百二十五元，扣除自七十九年六月二十日至莊榮兆卸
任理事長之同年十一月三日期間支出，已不可能仍有四十六萬八千一百二十五元，竟
向該管檢察機關告訴莊榮兆於卸任後，非但未將財產移交新任理事長（吳安全），亦
不提出財務帳冊，其任內財物、資金流向亦未有所說明，又將省發明人協會七十九年
六月二十日結餘四十六萬八千一百二十五元加以侵占等不實事項，虛構事實，誣告莊
榮兆侵占、背信，為其主要論據。質之上訴人始絡矢口否認被訴之犯行，並辯稱：莊
榮兆由於任內侵占會館基金及挪用公款，理事長移交時，財務始終未交接，經會員及
理事檢舉，於八十年九月二十一日經第五次理監事聯席會議決議，交由法律顧問向莊
榮兆追討。嗣因莊榮兆始終不予理會，且其所函覆者亦不實，故對莊榮兆提出告訴。
又省發明人協會七十九年六月二十日結餘四十六萬八千一百二十五元部分，莊榮兆僅
提出二○五張傳票，該二○五張傳票，又係記載七十九年六月二十日至同年十一月三
日之支出事項，且其僅提出二○五張傳票，並未檢附原始憑證及製作財務報表，尚未
完成移交手續，致省發明人協會無法承認該二○五張傳票之支出，故省發明人協會之
結餘，仍應為四十六萬八千一百二十五元。從而上訴人指訴莊榮兆未將該項結餘交出
，應無可議之處等語。依卷查省發明人協會為追討莊榮兆任內積欠，經函催辦理仍置
之不理。於八十年九月二十一日經第五次理監事聯席會議決議，交由法律顧問追討莊
榮兆欠款之事實，有該次會議紀錄影本一份可稽（八十二年偵字第一八○八一號卷第
八十二頁）。又證人即莊榮兆擔任省發明人協會理事長時之總幹事簡明雄在原審證稱
：莊榮兆於七十九年四月八日跑來要辦理移交，僅交出二○五張傳票；常務監事說祇
有傳票，不便接交，但既屬協會的東西，伊祇好代收封起來鎖在協會櫃子裡面。因沒
有製作財務報表，不算移交等語（原審上訴第二卷第三四九、三五○頁、上更(一)卷第
一一一頁），亦有省發明人協會帳冊移交紀錄影本一份在卷足憑（偵字第一八○八一
號卷第二十六頁）。而該移交紀錄復記載，收到莊理事長送來自七十九年六月二十日
至同年十一月三日會計傳票憑證共二○五張。參之該紀錄除點收人簡明雄簽名外，並
經在場之上訴人、莊榮兆及省發明人協會理監事、理事等多人簽名等情綜合觀察，上
訴人否認犯罪及其各項辯解，似非全然無據。是以莊榮兆在理事長任內既有積欠未清
，經催討不理，關於結餘四十六萬八千一百二十五元乙節，其既僅提出傳票，未製作
財務報表，致未正式移交，則該項結餘實為若干﹖似欠明瞭。上訴人據以告訴莊榮兆
有侵占、背信罪嫌，得否仍認其明知不實，故為虛構而為申告﹖即堪研求。實情如何
，攸關上訴人成立犯罪與否之判斷。原審未進一步詳查究明，逕以上訴人身為省發明
人協會理事長，就會務有關之事項，自應查證清楚，逕以上訴人之冒然告訴，將引發
無謂之訴訟，浪費國家人力、物力，且有陷人於受冤之虞，應無解其誣告刑責。以及
上訴人明知結餘雖為四十六萬八千一百二十五元，但扣除自七十九年六月二十日至同
年十一月三日莊榮兆卸任理事長期間之支出，已不可能仍有四十六萬餘元之經費，仍
虛構事實，誣告莊榮兆侵占該項結餘四十六萬八千一百二十五元等臆測之詞，遽為上
訴人不利之論斷，已有可議。(二)刑事訴訟法制本乎發見實質真實本旨，其採為判決基
礎之證據，必須顯現於審判庭者，方得為之。而審判期日審判長於上訴人陳述上訴意
旨後，應就被告被訴事實訊問被告，俾確定審判範圍，使被告為適切之防禦，觀之刑
事訴訟法第三百六十四條、第二百八十七條規定亦明。查閱原審審判筆錄記載，於八
十六年十一月六日上午九時三十五分審判期日，審判長於訊問上訴人即被告吳安全之
上訴意旨，及告訴人莊榮兆之陳述，證人之證述、文書、證物有何意見外，並未就其
被訴誣告之事實，逐一調查訊問，難謂其程序踐行，於法無違。上訴意旨指摘原判決
為違背法令，非無理由，應認原判決仍有撤銷發回更審之原因。
據上論結，應依刑事訴訟法第三百九十七條、第四百零一條，判決如主文。
中      華      民      國    八十八    年     十二     月      九      日
                              最高法院刑事第六庭
                                  審判長法官  紀  俊  乾
                                        法官  楊  商  江
                                        法官  黃  正  興
                                        法官  林  茂  雄
                                        法官  王  居  財
      右正本證明與原本無異
                                              書  記  官
中      華      民      國    八十八    年     十二     月     十四     日
